【裁判字號】    99,簡上,76
【裁判日期】    991028
【裁判案由】    排除侵害
【裁判全文】
臺灣彰化地方法院民事判決  99年度簡上字第76號
上  訴人  即
附帶被上訴人  丙○○
              戊○○
              丁○○
兼  共  同
訴訟代理人    己○○
被上訴人即
附帶上訴人    甲○○
上列當事人間請求排除侵害事件，上訴人對於中華民國99年5月1
1日本院員林簡易庭98年度員簡字第262號第一審判決提起上訴，
被上訴人並為附帶上訴，本院於民國99年10月14日言詞辯論終結
，判決如下：
    主  文
原判決關於命上訴人拆除及填土部分及該部分假執行之宣告暨訴
訟費用之裁判均廢棄。
上開廢棄部分，被上訴人於第一審之訴駁回。
附帶上訴駁回。
第一審（除確定部分外）及第二審訴訟費用關於上訴部分由被上
訴人負擔。第二審訴訟費用關於附帶上訴部分由附帶上訴人負擔
。
    事實及理由
一、被上訴人即附帶上訴人（下稱被上訴人）起訴主張：坐落彰
    化縣大村鄉鎮○段530號土地（下稱系爭土地）為其所有，
    詎上訴人即附帶被上訴人（下稱上訴人）之祖父即訴外人賴
    垂統無合法權源，占有該土地如附圖所示A部分面積25.41平
    方公尺、B部分面積4.53平方公尺、C部分面積33. 37平方公
    尺、D部分面積0.39平方公尺、E部分面積2.36平方公尺及F
    部分面積21.69平方公尺，將之填土後於B、D、E部分建造磚
    造平房，於C部分鋪設水泥地，於F部分鋪設柏油路使用，嗣
    上訴人之父即訴外人賴銘澎亦無合法權源於A部分建造鐵架
    石棉瓦磚造房屋及於F1虛線部分施設水管使用，因賴垂統、
    賴銘澎先後於91年4月11日、97年1月17日死亡，賴粉、賴銘
    鑒、楊賴銘珠、賴黃碧娥、賴世健、賴世敏及上訴人為賴垂
    統之繼承人，上訴人為賴銘澎之繼承人，故上訴人應將A部
    分鐵架石棉瓦磚造房屋及F1虛線部分之水管拆除，賴粉、賴
    銘鑒、楊賴銘珠、賴黃碧娥、賴世健、賴世敏及上訴人亦有
    將B、D、E部分磚造平房拆除，C部分水泥地及F部分柏油路
    鏟除，並將A、B、C、D、E、F部分土地高出於如附圖所示G
    部分土地之填土剷平至與G部分土地同高後返還於被上訴人
    之義務。另楊淑華無合法權源占用上開A、B、C、D、E、F部
    分土地使用，也應自各該部分土地遷出，爰基於所有權提起
    本訴，求為命上訴人應將系爭土地上如附圖所示A部分面積
    25.41平方公尺之鐵架石棉瓦磚造房屋及F1虛線部分之水管
    拆除；賴粉、賴銘鑒、楊賴銘珠、賴黃碧娥、賴世健、賴世
    敏及上訴人並應將系爭土地上如附圖所示B部分面積4.53平
    方公尺之磚造平房、D部分面積0.39平方公尺之磚造平房及E
    部分面積2.36平方公尺之磚造平房拆除，C部分面積33.37平
    方公尺之水泥地及F部分面積21.69平方公尺之柏油路鏟除，
    將各該部分及上述A部分土地高出於如附圖所示G部分土地之
    填土剷平至與G部分土地同高後返還於被上訴人及命楊淑華
    應自上開A、B、C、D、E、F部分土地遷出之判決。
二、上訴人己○○於原審陳稱對被上訴人之主張沒意見；上訴人
    丙○○、戊○○、丁○○於原審則因經合法通知無正當理由
    未於言詞辯論期日到場，准由被上訴人一造辯論而為判決。
    上訴人於本院則以：上訴人之父賴銘澎死亡後，上訴人已於
    法定期間內向本院聲明拋棄繼承並經准予備查在案，上訴人
    對上開被上訴人訴請拆除之地上物均無所有權及事實上處分
    權，被上訴人訴請上訴人拆除及填土，即無理由等語，資為
    抗辯。
三、原審判命上訴人應將系爭土地上如附圖所示A部分鐵架石棉
    瓦磚造房屋及F1虛線部分之水管拆除；賴粉、賴銘鑒、楊賴
    銘珠、賴世健、賴世敏及上訴人應將系爭土地上如附圖所示
    B部分面積4.53平方公尺之磚造平房、D部分面積0.39平方公
    尺之磚造平房及E部分面積2.36平方公尺之磚造平房拆除，C
    部分面積33.37平方公尺之水泥地鏟除，將各該部分及上述A
    部分土地高出於如附圖所示G部分土地之填土剷平至與G部分
    土地同高後返還於被上訴人及命楊淑華應自上開A、B、C、D
    、E部分土地遷出之判決，且定履行期間為3個月，並駁回被
    上訴人其餘請求。上訴人對原審判決敗訴部分提起上訴，而
    於本院聲明：(一)原判決不利於上訴人之部分廢棄。(二)上開廢
    棄部分，被上訴人在第一審之訴駁回。被上訴人則聲明：上
    訴駁回。被上訴人就其敗訴部分提起附帶上訴，並聲明：(一)
    原判決不利於被上訴人之部分廢棄。(二)上開廢棄部分，上訴
    人應將如附圖所示F部分面積21.69平方公尺之柏油路鏟除，
    並將該部分土地高出於如附圖所示G部分土地之填土剷平至
    與G部分土地同高後返還於被上訴人。上訴人則答辯聲明：
    附帶上訴駁回。至賴粉、賴銘鑒、楊賴銘珠、賴黃碧娥、賴
    世健、賴世敏、楊淑華就其敗訴部分並未提起上訴。
四、被上訴人主張系爭土地為其所有，詎賴垂統無合法權源，占
    有該土地如附圖所示A部分面積25.41平方公尺、B部分面積4
    .53平方公尺、C部分面積33.37平方公尺、D部分面積0.39平
    方公尺、E部分面積2.36平方公尺，將之填土後於B、D、E部
    分建造磚造平房，於C部分鋪設水泥地使用，嗣賴銘澎亦無
    合法權源於A部分建造鐵架石棉瓦磚造房屋及於F1虛線部分
    施設水管使用，賴垂統、賴銘澎先後於91年4月11日、97年1
    月17日死亡等情，業據提出土地登記謄本及戶籍謄本等件為
    證，且為上訴人等所不爭執，並經原審勘驗現場並囑託彰化
    縣員林地政事務所派員測量明確，製有勘驗筆錄、略圖及複
    丈成果圖在卷可稽，應認此部分被上訴人之主張為真實。
五、被上訴人主張賴垂統、賴銘澎先後於91年4月11日、97年1月
    17日死亡，而上訴人為繼承人，被上訴人自得基於所有權訴
    請上訴人拆除上開地上物及填土等情，為上訴人否認，並以
    前揭情詞置辯。經查：
（一）上訴人所為拋棄繼承之抗辯，係上訴人提起上訴後於本院
      始提出之新防禦方法。依民事訴訟法第447條第1項第6款
      規定，當事人在第二審不得提出新攻擊防禦方法，但如不
      許其提出顯失公平者，不在此限。查上訴人等已陳明原係
      請求被上訴人給予拆除地上物之寬限期間，因被上訴人不
      同意，而未於原審抗辯已拋棄繼承（見本院卷第51頁反面
      ），且上訴人於原審並未委任律師為訴訟代理人，其未諳
      法律不知提出答辯，自屬情有可原，況上訴人丙○○、戊
      ○○、丁○○於原審均未到庭而經一造辯論判決，是本院
      認若不許上訴人提出拋棄繼承之抗辯，對上訴人顯失公平
      ，故本院仍許上訴人提出上開抗辯。
（二）又建物之拆除為事實上之處分行為，僅所有人或有事實上
      處分權之人，方有拆除之權限（最高法院86年度臺上字第
      2272號、92年度臺上字第1604號判決意旨參照）。查被上
      訴人主張上訴人之祖父賴垂統無合法權源，占有該土地如
      附圖所示A部分面積25.41平方公尺、B部分面積4.53平方
      公尺、C部分面積33.37平方公尺、D部分面積0.39平方公
      尺、E部分面積2.36平方公尺及F部分面積21.69平方公尺
      ，將之填土後於B、D、E部分建造磚造平房，於C部分鋪設
      水泥地，於F部分鋪設柏油路使用，嗣上訴人之父賴銘澎
      亦無合法權源於A部分建造鐵架石棉瓦磚造房屋及於F1虛
      線部分施設水管使用等情，固為上訴人所不爭執，堪信為
      真，惟因賴垂統、賴銘澎已先後於91年4月11日、97年1月
      17日死亡，且上訴人已於法定期間內向本院辦理拋棄繼承
      ，經本院准予備查在案，此經本院調閱本院97年度繼字第
      428號拋棄繼承事件卷宗核閱無訛，從而，上訴人就上開
      地上物自未取得事實上處分權，則依前開說明，被上訴人
      訴請上訴人拆除上開地上物並填土剷平，即屬無據。上訴
      人所辯就上開地上物並無事實上處分權，無從拆除等語，
      乃為可採。
六、被上訴人雖提起附帶上訴主張如附圖所示F部分面積21.69平
    方公尺之柏油路係上訴人之祖父賴垂統、上訴人之父賴銘澎
    所舖設，而請求上訴人應將該部分柏油路鏟除，並將該部分
    土地高出於如附圖所示G部分土地之填土剷平至與G部分土地
    同高後返還於被上訴人等語，並以證人乙○○於本院到庭證
    述上開柏油路係賴垂統、賴銘澎所鋪設等語為據（見本院卷
    第43頁反面），縱認屬實，惟上訴人已合法拋棄繼承，業如
    前述，揆諸前揭說明，上訴人就附圖所示F部分面積21.69平
    方公尺之柏油路並無事實上處分權，被上訴人訴請上訴人剷
    除並將該部分土地高出於如附圖所示G部分土地之填土剷平
    至與G部分土地同高，委無足取。
七、綜上所述，被上訴人基於所有權請求上訴人拆除上開地上物
    並將該部分土地高出於如附圖所示G部分土地之填土剷平至
    與G部分土地同高後返還於被上訴人，均為無理由，不應准
    許。原審未及審酌上訴人已拋棄繼承之事實，判命上訴人應
    將系爭土地上如附圖所A部分鐵架石棉瓦磚造房屋及F1虛線
    部分之水管拆除，並將系爭土地上如附圖所示B部分面積4.5
    3平方公尺之磚造平房、D部分面積0. 39平方公尺之磚造平
    房及E部分面積2.36平方公尺之磚造平房拆除，C部分面積33
    .37平方公尺之水泥地鏟除，將各該部分及上述A部分土地高
    出於如附圖所示G部分土地之填土剷平至與G部分土地同高後
    返還於被上訴人，自有未洽。上訴意旨指摘原判決此部分不
    當，求予廢棄改判，並駁回被上訴人在第一審之訴，為有理
    由，自應由本院予以廢棄改判如主文第2項所示。另原審判
    決駁回被上訴人所為上訴人應將如附圖所示F部分面積21.69
    平方公尺之柏油路鏟除，並將該部分土地高出於如附圖所示
    G部分土地之填土剷平至與G部分土地同高後返還於被上訴人
    之請求，理由雖有不同，結論並無二致，附帶上訴意旨指摘
    原判決此部分不當，求予廢棄改判，非有理由，應予駁回。
八、本件事證已臻明確，兩造其餘主張、陳述及所提之證據，經
    本院審酌後認與判決結果不生影響，爰不逐一論列，附此敘
    明。
九、據上論結，本件上訴為有理由，附帶上訴為無理由。依民事
    訴訟法第436條之1第3項、第450條、第449條第1項、第2項
    、第78條，判決如主文。
中     華     民     國    99    年    10    月   28   日
                  民事第三庭    審判長法  官  羅培昌
                                      法  官  林秉暉
                                      法  官  尚安雅
以上正本係照原本作成。
本件不得再上訴。
中     華     民     國    99    年    10    月   28   日
                                      書記官  陳文俊
附圖：

司法院資訊處製作；財團法人民間司法改革基金會備份。
